臺灣高等法院臺南分院民事判決　九十三年度上易字第一一九號　Ｊ
　　上　訴　人　乙　○　○
　　被 上 訴人　值鼎開發股份有限公司
　　法定代理人　甲　○　○
右當事人間請求侵權行為損害賠償事件，上訴人對於中華民國九十三年四月六日臺灣
臺南地方法院九十年度重訴字第四九七號第一審判決，提起上訴，本院於九十三年十
一月十六日言詞辯論終結，判決如下：
  　主　文
上訴駁回。
第二審訴訟費用由上訴人負擔。
 　 事　實
甲、上訴人方面：
一、聲明：求為判決：
（一）原判決除免假執行部分外，關於命上訴人給付被上訴人新台幣一十萬元及其法
      定利息與該部分假執行之宣告暨命負擔訴訟費用部分之裁判均廢棄。
（二）右廢棄部分，被上訴人在第一審之訴及其假執行之聲請均駁回。
（三）第一審廢棄部分及第二審訴訟費用均由被上訴人負擔。
二、陳述：除與原判決記載相同者，茲引用之外，補稱：
（一）上訴人就本件並無故意或過失，且被上訴人之停工，並非因上訴人之行為所造
　　　成。
（二）依被上訴人之陳情書足證被上訴人停工原因為台南縣政府八十九年六月十三日
      之現場勘查結論。非因上訴人之行為所致。
三、證據：援用原審之立證方法。
乙、被上訴人方面：經合法通知始終未到庭，惟據其提出之書狀陳稱：
    上訴人上訴理由稱被上訴人停工之原因係自已施工過程有不合法而被勒令停工云
    云，顯與事實不符。查縣府於八十九年六月十三日勘查紀錄中之結論為「請業者
    再與村民溝通取得共識未達共識前應暫時停工」，此結論並未有任何明文說明被
    上訴人興建有何違法之處，而上訴人於臺灣臺南地方法院九十年度交訴字第一六
    四號刑事判決中有明述「犯後並一再表示願與告訴人和解，並將道路回填等」，
    上訴人既於刑事庭陳述願意回填坑洞，卻又於鈞院表示被上訴人沒有把破壞之路
    面回填繼續施工云云，前後陳述即生矛盾，足證上訴人於鈞院之陳述均非實在，
    請求駁回上訴人之上訴。
    理　　由
一、被上訴人經合法通知未於言詞辯論期日到場，核無民事訴訟法第三百八十六條各
　　款所列情形，應准上訴人乙○○聲請由其一造辯論而為判決，合先敘明。
二、本件被上訴人起訴主張：
　　被上訴人值鼎公司係經營喪葬禮儀等業務，在臺南縣楠西鄉○○段九六八地號土
　　地上興建地下一層地上七層之八層納骨塔，詎原審共同被告潘豐益（灣丘村保護
　　淨土自救委員會會長）及上訴人乙○○（灣丘村保護淨土自救委員會執行總幹事
　　）竟率眾將被上訴人上開建築工地對外聯絡水泥道路以怪手予以毀損，分別於八
　　十九年五月十二日將道路挖掘至剩寬二‧四公尺，嗣於同年六月二十七日再變本
　　加厲破壞至剩二‧一公尺，致使往來車輛無法通行。是以，上訴人與原審共同被
　　告潘豐益故意損壞道路，使被上訴人公司興建納骨塔之工程因此無法運送材料，
　　工人亦無法入內施工，致工程進度因而停擺，迄今工程延誤至少已損失千萬以上
　　，爰依民法第一百八十四條、第一百八十五條規定，先行在六百萬元範圍內訴請
　　上訴人及原審共同被告潘豐益負損害賠償責任等語，並請求給付六百萬元，及自
　　起訴狀繕本送達翌日起按年息百分之五計算之利息。（原審判准本件上訴人即被
　　告乙○○應給付原審原告即被上訴人十萬元，駁回原審原告即被上訴人其餘之訴
　　，原審原告就其敗訴部分，未據上訴）
三、上訴人則以：
　　被上訴人於八十五年間向臺南縣楠西鄉灣丘村之村民佯稱欲在系爭土地上建蓋寺
　　廟，使上訴人乙○○無償提供其父親向政府所承租之土地以舖設道路供通行（使
　　原為二公尺五十公分寬之道路變成六公尺寬），並騙取村民之連署書，而取得合
　　法之建造執照，然被上訴人事後卻在系爭土地上興建納骨塔，上訴人乙○○始挖
　　掘其所提供之土地，然上訴人乙○○於八十九年八月二十八日即已回填該土地使
　　道路寬三公尺三十公分，足供車輛進出通行，且被上訴人之工程車於八十九年五
　　月十四日、七月八日均仍可從該道路進出，是上訴人乙○○之行為應不致造成被
　　上訴人施工困難。況被上訴人之停工，並非因上訴人乙○○之行為，而係因臺南
　　縣政府發函被上訴人，要求被上訴人在未取得「灣丘村保護淨土自救委員會」之
　　同意前應暫停施工，被上訴人若受有損失，亦與上訴人乙○○之行為無涉等語資
　　為抗辯。
四、兩造不爭執之事實：
（一）被上訴人欲在臺南縣楠西鄉○○段九六八地號土地上興建八層樓之納骨塔，於
      八十八年十一月一日向台南縣政府工務局申請建造執照，該局於八十八年十一
      月十五日核發該建造執照，規定開工期限係領照後六個月內開工，規定竣工期
      限係九十一年六月十八日。
（二）上訴人因認為被上訴人以要興建廟宇為幌子，欺騙其與其村民，而在臺南縣楠
      西鄉○○段九六八地號土地內興建納骨塔，其為阻止該納骨塔興建工程之繼續
      ，乃於八十九年五月十二日將被上訴人上開建築工地對外聯絡水泥道路以怪手
      予以損壞挖掘至剩寬二‧四公尺，又於同年六月二十七日再損壞至寬二‧一公
      尺，致生陸路往來之危險；嗣於同年六月三十日，向被上訴人承包該工程之包
      商劉恩得，駕駛車號６Ｋ─４１８３號自小貨車，行經該處時，因道路過於狹
      窄，乃翻覆於路面下，因之受有前胸壁、頂骨部、頸背、臀部及右腳部挫傷等
      事實，業經臺灣臺南地方法院刑事庭以九十年度交訴字第一六四號判決認上訴
      人因損壞道路致生往來之危險，而處有期徒刑捌月，緩刑貳年確定。
（三）被上訴人因興建前開納骨塔與臺南縣楠西鄉灣丘村之村民起爭執，該村之村民
      乃自組「灣丘村保護淨土自救委員會」，被上訴人於八十九年四月十四日出具
      一紙切結書予該委員會，內載「立切結書人值鼎開發股份有限公司負責人謝榮
      文就楠西鄉○○段九六八號土地內興建八層樓之納骨塔一案。切結條件如后：
      一、目前地下室施工進度至完成日以六十個工作天為限（至民國八十九年六月
      三十日前）。二、地下室完成後，負責人不得繼續其他工程之施工，若立切結
      書人擅自施工，則同意該委員會將現有六米道路縮小為原有農路三米寬度，及
      停止施工。三、地下室完成後若欲再工程之施工，應經該委員會之協調後取得
      共識方能進行。四、地下室施工期間灣丘村保護淨土自救委員會全程派員監督
      ，若有未依設計圖施工，施工單位應立即停止工程之進度。五、若起造人變更
      ，本切結書之效力不變。」
五、兩造爭執之所在：
　　被上訴人主張上訴人前開挖掘道路之行為致使被上訴人無法如期施工，致受有損
　　失等語，惟為上訴人所否認，並執前開情詞置辯，是本件兩造爭執之點如下：
（一）上訴人前開挖掘道路之行為，是否為系爭納骨塔停工之原因？
（二）被上訴人所受之損害為何？
六、茲分述如下：
（一）上訴人挖掘道路之行為，是系爭納骨塔停工之原因。
　　(一)按損害賠償之債，以有損害之發生及有責任原因之事實，並二者之間有相當因
      果關係為其成立要件。本件上訴人既於八十九年五月十二日將被上訴人前開建
      築工地對外聯絡水泥道路以怪手予以損壞挖掘至剩寬二點四公尺，又於同年六
      月二十七日損壞至寬二點一公尺，使被上訴人承包商即訴外人劉恩得於八十九
      年六月三十日駕駛車號６Ｋ─４１８３號自小貨車行經該處時，因道路過於狹
      窄而翻覆於路面下致受有前胸壁、頂骨部、頸背、臀部及右腳部等傷勢，上訴
      人因此經臺灣臺南地方法院以公共危險罪判處有期徒刑八月，緩刑貳年確定，
　　　有該院九十年度交訴字第一六四號判決卷可參（原審卷第九頁），復為上訴人
　　　所不爭執，且於檢察官勘驗系爭道路時，系爭道路因上訴人之挖掘，導致凹陷
      ，路面僅容機車通行，且該地土質鬆軟，地基已有掏空現象等情，亦有勘驗筆
　　　錄可查（見卷附原審九十年度交訴字第一六四號判決），是上訴人前開挖掘道
　　　路之行為，足以使系爭建築工地因對外聯絡道路受阻而無法繼續施工，應無疑
　　　義。
　　(二)上訴人辯稱：停工原因與其挖路行為無關，且其係有權挖掘該道路云云。惟查
　　　：
    被上訴人興建系爭納骨塔，依台灣省喪葬設施設置管理辦法第十條第二項之規
      定，對外通道寬度固不得小於六公尺，然系爭納骨塔對外六公尺之通道係由臺
      南縣楠西鄉公所於八十七年八月二十日開闢完成使用，係政府機關開闢供公眾
      通行之道路，故被上訴人於申請建照時並無需附同意連署書，此有臺南縣政府
      九十年十月十五日九十府工管字第一五二五二二號函在卷可稽，則系爭道路既
      係臺南縣楠西鄉公所所興建供公眾通行，上訴人辯稱其有權破壞其父親所承租
      之土地云云，自非可採。
    八十九年六月十三日，臺南縣政府相關單位（環保局、工務局、農業局、城鄉
      發展局、社會局）係會同玉井地政事務所、灣丘村保護淨土自救會會長潘豐益
      至系爭土地上就「本案開發範圍是否超過原申請面積及取得民眾共識」之事由
      進行研討，並達成結論為：「請業者再與村民溝通取得共識（取得自救會同意
      其興建納骨塔之會議紀錄），未達共識前應暫停施工。」此雖有臺南縣政府前
　　　開函文所附之「楠西地藏工寶塔現場勘查紀錄」在卷可憑（原審卷第六一頁至
　　　第六二頁）；然被上訴人並未出席該次之現場勘查。
    臺南縣政府八十九年六月十五日八九府社行字第九四一三一號函有無命被上訴
      人暫時停工之意思。經原審法院向臺南縣政府函詢，臺南縣政府以九十年十月
      十五日九十府工管字第一五二五二二號函覆稱：「：：經查八十九年六月十三
      日由本府相關單位、業者及自救會代表（會長潘豐益）現場勘查紀錄所示，當
      時係協調由業者再與村民溝通取得共識，未達共識前應暫時停工。」（原審卷
      第八七頁），從而該次之結論亦僅屬建議、參考性質，而未能拘束被上訴人依
      法取得建造執照之興建系爭納骨塔行為，是上訴人辯稱被上訴人停工係因縣府
      下令乙節，亦不足憑採。
    綜上所述，上訴人上開挖掘毀損系爭道路之行為，足以使系爭土地，因對外聯
      絡道路受阻，而無法繼續施工，造成被上訴人之損害，上訴人之毀損系爭道路
      之行為，與被害人之遭受損害，兩者之間，存有相當因果關係，可堪認定。
（二）被上訴人之損害額為十萬元。
    (一)原審法院依職權指定財團法人中華工商工業研究所為鑑定人，囑託鑑定內容為
　　　：「請鑑定坐落台南縣楠西鄉○○段九六八地號上之納骨塔，自八十九年五月
　　　十二日起至八十九年八月二十八日止（上訴人自陳之道路回填日期），因故未
　　　能繼續施工所造成之損害額為多少？假設該工程於八十九年八月二十九日若能
　　　繼續施工，其地下室之鋼筋結構是否有安全性之問題？能否修補？修補之費用
　　　為若干？若不能修補，重建之費用若干？」
　　(二)鑑定人經現場勘查後提出之鑑定報告內容如下：
　　　「二、前述納骨塔地下室之鋼筋結構，依據本中心人員於九十一年五月二日會
　　　同業土木工程技師進行勘查，其系爭納骨塔之施工狀況，目前僅完成地下室基
　　　礎，即包括地基柱、地基樑、地基版、模板等，在為經常與水或土壤接觸之結
　　　構物等對其鋼筋腐蝕因素下，則需按其設計圖說之規定辦理，應施作其鋼筋保
　　　護層厚度，以即最外層鋼筋外面與混凝土表面間之淨距離，因此依據本所勘查
　　　分析，其系爭納骨塔之施工狀況，所完成地下室基礎，應依其設計圖說之規定
　　　辦理，施作其鋼筋保護層厚度，在此前提下則無鋼筋安全性之疑義。」
　　　「三、再者勘查分析發現，目視其地上工程為矗立二十八支柱頭鋼筋，其外橫
　　　板仍立於其外，並且柱頭露出之鋼筋，呈現鋼筋表面之浮鏽生鏽過多（即魚鱗
　　　鏽）部分，依據本所蒐集氣象資料分析，於八十九年五月至八月具相當降雨量
　　　，因此在前述氣候及後續二年時間長久置放於外在環境下，因而呈現前述鋼筋
　　　表面之浮鏽、污泥等物質，但並無發現任何外界有害物質破壞其損害握裹力之
　　　鏽蝕、彎曲或扭曲等情事，因此其影響其品質甚微不以計算也。」
　　　「四、依據鋼筋之材料等施工手冊規定，加工前應將鋼筋表面之浮鏽、油脂、
　　　污泥、油漆及其他有害物質完全清除乾淨，因此本案就其柱頭露出之鋼筋進行
　　　完全清除，以及除鏽處理即可，同時若因此減少鋼筋斷面積，則可以增加鋼筋
　　　以補強其結構，因此施工補強下則無結構安全性之問題存在。」
　　　「五、運送至工地之鋼筋應以工程司核可之捆紮方法裝運，並以標籤標示廠名
　　　、直徑、強度、長度等辦理，並且須符合鋼筋混凝土用鋼筋之規定，但本所人
　　　員前至現場勘查及目前收具資料下，並無發現相關資料說明，因此並無就其鋼
　　　筋結構進行相關覆核試驗。」
　　　「六、本案之納骨塔在有核發之（八八）南工局字第二五八七號建照執照下，
　　　原告若依其相關施工規定進行施工，發生八十九年五月起因故停工，若於八十
　　　九年八月能繼續施工，則應無任何安全性問題。」
      「結論與建議─
　　　　壹、此工程因故停工三個月後能繼續施工，經勘查結果並未影響其安全之問
　　　　　　題，至於二十八支柱頭鋼筋生鏽問題，加以除鏽即可，如此情況，在工
　　　　　　程上時常發生事項不足為奇，因此本工程未達到必須重建之程度與地步
　　　　　　。
        貳、倘若八十九年八月繼續施工，迄今已逾二年，整個結構體應早已完成，
            剩下只是內部裝修未完成部分問題，不管風吹雨打皆不會影響內部之工
            作。因此建議此工程倘若必須建造，盡快再行動，以避免政府核定之完
            工期限到期，因而延伸許多不必要之麻煩。
        參、總結：
         一、依據本所勘查紀錄及鑑定分析，坐落於台南縣楠西鄉○○段九六八地
             號上之納骨塔，其地下室之鋼筋結構並無安全性之問題存在，就其修
             補部份，僅需對外露鋼筋加以除鏽處理以及補強鋼筋斷面進行修補即
             可。
         二、除鏽及補強鋼筋斷面所需費用為新台幣十萬元整。
         三、若非要重建不可，費用概估為新台幣二百五十七萬五千四百元整。」
      (三)據右列鑑定結果，系爭工程地下室之鋼筋結構既無安全性之問題存在，而僅
        需對外露鋼筋加以除鏽處理與補強鋼筋斷面進行修補即可，則被上訴人因上
        訴人前開挖掘系爭道路所受之損失自應以修補費用十萬元為限。超過此部分
        之請求，為無理由，應予駁回。
七、末按，給付定有確定期限者，債務人自期限屆滿時起，負遲延責任。給付無確定
    期限者，債務人於債權人得請求給付時，經其催告而未為給付，自受給付時起，
    負遲延責任。八十九年五月五日修正公布施行前民法第二百二十九條第一、二項
    前段分別定明文。又遲延之債務，以支付金錢為標的者，債權人得請求依法定利
    率計算之遲延利息。但約定利息較高者，仍從其約定利率；而應付利息之債務，
    其利率未經約定，亦無法律可據者，週年利率為百分之五；亦為同法第二百三十
    三條第一項及第二百零三條所明定。本件被上訴人請求上訴人賠償之金額，並未
    定有給付之期限，則被上訴人請求自起訴狀繕本送達之翌日起，按週年利率百分
    之五計算之利息，並未逾上開規定之範圍，自無不合；查被上訴人起訴狀繕本係
    於九十年八月七日送達上訴人乙○○收受，則被上訴人請求上訴人乙○○自九十
    年八月八日起至清償日止，按週年利率百分之五計算之利息，洵屬正當。
八、綜上所述，上訴人對於被上訴人造成損害，既有可歸責，則被上訴人主張依據侵
　　權行為之法律關係，請求上訴人乙○○給付十萬元，及自九十年八月八日起至清
　　償日止，按週年利率百分之五計算之利息部分，洵屬正當，應予准許。逾上開應
　　准許部分之請求，均非正當，要難准許，應予駁回。原審法院因此為上訴人部分
　　勝訴，部分敗訴之判決，並無不合，又以兩造陳明願供擔保，聲請宣告假執行或
　　免為假執行，然所命給付之金額未逾五十萬元，依民事訴訟法第三百八十九條第
　　一項第五款，應依職權宣告假執行，是被上訴人勝訴部分，爰依職權宣告假執行
　　，並酌定相當之擔保金額准上訴人乙○○預供擔保免為假執行。至上訴人其餘假
　　執行之聲請，因訴之駁回而失所依據，不予准許，經核並無不合，上訴意旨指摘
　　原判決不當，求予廢棄改判，為無理由，應予駁回其上訴。
九、本件事証已明確，兩造其餘攻擊、防禦方法及舉證，因與本判決判斷結果，不生
　　影響，爰未逐一論述，併此敘明。
十、據上論結，本件上訴為無理由，依民事訴訟法第四百四十九條第一項、第七十八
　　條，判決如主文。
中　　　華　　　民　　　國　　九十三　　年　　 十一　　 月　　　三十　　日
　　　　　　　　　　　　　　　　　　臺灣高等法院臺南分院民事第三庭
~B1審判長法官　林　　輝　　雄
~B2　　　法官　曾　　平　　杉
~B3　　　法官　徐　　宏　　志
右為正本係照原本作成。
不得上訴。
中　　　華　　　民　　　國　　九十三　　年　　 十二　　 月　　　七　　　日
~B法院書記官　陳　　昆　　陽
